ACORDAO-COMPLETO-2296608

ACÓRDÃO 2771/2019 ATA 12/2019 - SEGUNDA CÂMARA

VISTO, relatado e discutido o ato de pensão em favor de Iere de Brito Lira,
ACORDAM os ministros do Tribunal de Contas da União, reunidos em sessão da 2ª Câmara, ante as razões expostas pelo relator e com fundamento nos artigos 71, inciso III, da Constituição Federal de 1988, 1º, inciso V, 39, inciso II, da Lei 8.443/1992, 1º, inciso VIII, e 259, inciso II, do Regimento Interno, em:
9.1. considerar legal, em caráter excepcional, o ato de concessão de pensão civil em favor de Iere de Brito Lira com o consequente registro;
9.2. dar ciência desta deliberação à interessada e ao Núcleo Estadual do Ministério da Saúde no Estado da Paraíba.

Ato de concessão de pensão civil instituída por ex-servidor do Núcleo Estadual do Ministério da Saúde no Estado da Paraíba.

Segunda Câmara

3. Interessada: Iere de Brito Lira (XXX.007.654-XX).

13.1. Ministros presentes: Ana Arraes (Presidente), Augusto Nardes (Relator), Aroldo Cedraz e Raimundo Carreiro.
13.2. Ministro-Substituto presente: André Luís de Carvalho.

AUGUSTO NARDES

Tratam os autos de pensão civil instituída por Anfrísio Ribeiro de Brito, ex-servidor do Núcleo Estadual do Ministério da Saúde no Estado da Paraíba, em favor de Iere de Brito Lira.
2.	A unidade técnica analisou o processo da seguinte forma:
HISTÓRICO
2.	Consta do presente feito o ato de concessão da pensão civil instituída pelo ex-servidor Anfrísio Ribeiro de Brito (sem registro no CPF) , falecido em 26/12/1968, em favor da beneficiária Iere de Brito Lira (CPF: XXX.007.654-XX) , filha do ex-servidor. A beneficiária, nascida em 15/11/1946, contava 22 anos de idade quando do óbito do ex-servidor. A data de vigência do ato ora examinado é 20/7/2000, e foi disponibilizado ao TCU em 28/7/2008.
3.	Embora tenha constado do ato disponibilizado no Sisac que o fundamento legal da concessão seria o art. 217, II, “a”, da Lei 8.112-1990 (pensão temporária em favor dos filhos ou enteados, até 21 anos de idade, ou, se inválidos, enquanto durar a invalidez) , os documentos carreados aos autos dão conta de que a pensão foi deferida à beneficiária na condição de filha solteira, maior de 21 anos, não ocupante de cargo público permanente, com amparo na Lei 3.373/1958 (peça 8, p. 40) .
4.	Com o fito de dirimir quaisquer dúvidas quanto à habilitação da beneficiária, notadamente no que diz respeito à sua dependência econômica em relação ao instituidor da pensão, esta Unidade Técnica diligenciou junto ao órgão gestor requerendo os documentos e esclarecimentos pertinentes (peça 3) . Em resposta, veio aos autos a documentação constante da peça 8.
5.	Em 14/3/2013, esta Unidade Técnica elaborou instrução processual formulando proposta pela ilegalidade da concessão (peça 14) , ficando consignado naquela peça que:
“8.	Frente ao exposto, passa-se a análise da documentação enviada a este Tribunal referente à beneficiária IERE DE BRITO LIRA, CPF: XXX.007.654-XX (peça 8) ;
O falecimento do instituidor, seu genitor, ocorreu em 26 de dezembro de 1968, a pensão foi paga a Sra. Irene Lyra de Brito (viúva) , Iere de Brito Lira (filha) e Roberto Lira de Brito (filho) (peça 8 – p. 5) ;
Em razão de assumir cargo público a Sra. Iere de Brito Lira deixou de receber a aludida pensão, sendo esta paga integralmente a sua genitora até o falecimento da mesma, em 04 de fevereiro de 1992;
Em julho de 2000, a Sra. Iere de Brito Lira requereu o recebimento da aludida pensão, para tanto abdicaria à aposentadoria recebida junto ao Ministério da Saúde desde junho de 1998 (peça 08, p. 05) ;
O Ministério da Saúde, em agosto de 2000, solicitou o pronunciamento da Divisão de Recursos Humanos daquele Ministério (peça 08, p. 16) ;
A Coordenação Geral do Ministério da Saúde, em setembro de 2000, considerou legal o direito a opção por parte da interessada (peça 08, p. 23e p. 37) , baseando-se na Decisão n° 60/97- TCU, 1ª Câmara, in verbis:
"Pensão Especial da Lei 6.782/80. Filha maior, solteira e aposentada. Proibição de acumular proventos com vencimentos após o trânsito em julgado do RE 163.204- 6/SP. no STF. Opção da interessada pela Pensão - Entendimento já firmado pelo Tribunal sobre o assunto."  
A beneficiária foi aposentada pelo Ministério da Saúde a contar de 30 de abril de 1998, conforme publicação no Portaria nº 830, de 30 de abril de 1998 do Ministério da Saúde- Gerência Estadual da Paraíba (peça 08, p. 27) , sendo cessada tal aposentadoria a contar de 20 de julho de 2000, conforme publicação no D.O.U de 12 de dezembro de 2000 (peça 08, p. 40) , sendo publicada no mesmo Diário Oficial a concessão da pensão civil.
 (...) 
11.	O entendimento do TCU, balizado por meio dos Acórdão 892/2012-TCU-Plenário (Consulta) e nº 307/2007-TCU-Plenário, alinha-se no sentido de que a filha solteira para remanescer recebendo a pensão instituída com fulcro no fundamento supracitado deve comprovar todas as seguintes condições, na data do óbito do instituidor:
a) Ser solteira, viúva ou desquitada, independente da idade (pode ser maior ou menor de 21 anos) ;
b) Não ser ocupante de cargo público permanente na Administração Pública Direta ou Indireta;
c) Não se encontrar na condição de aposentada, quer seja no âmbito do serviço público ou no Regime Geral de Previdência Social (RGPS) , visto que tal condição descaracteriza a dependência econômica em relação ao instituidor; e
d) Comprovar dependência econômica em relação ao instituidor.
12.	Além disso, após o deferimento da concessão inicial, a beneficiária não poderia incorrer em nenhuma das situações abaixo, as quais constituem causas extintivas do direito à percepção do benefício:
a) ter contraído casamento ou se encontrar na situação de união estável; ou
b) ocupar cargo efetivo na Administração Pública Direta ou Indireta, ou receber aposentadoria decorrente dessa ocupação; e
c) auferir renda que descaracterize a dependência econômica do benefício de pensão.
13.	Pela análise das situações apresentadas no parágrafo anterior, verifica-se que a beneficiária ocupava cargo efetivo na Administração Pública Direta até junho de 1998, quando se aposentou. Assim, entende-se que ela deixou de ser dependente econômica do instituidor quando assumiu o cargo público, sendo tal ocorrência fato gerador da extinção do direito à pensão, sendo tal opção inconcebível, uma vez que o direito foi extinto.
14.	Assim, sugere-se que a concessão de pensão à interessada deva ser apreciada pela ilegalidade, devendo o Ministério da Saúde cancelar tal concessão e reabilitar a mesma na situação de aposentada. ”
6.	Encaminhados os autos ao Ministério Público (MP/TCU) , o douto Parquet anuiu com a proposta da Unidade Técnica (peça 17) . Em despacho constante da peça 18, o Ministro-Relator determinou que fosse assegurado à beneficiária o exercício do contraditório e da ampla defesa, consoante o contido no Acórdão 587/2011-TCU-Plenário.
7.	Em cumprimento à sobredita determinação, esta Unidade Técnica encaminhou o expediente constante da peça 20, vindo aos autos a manifestação da interessada em resposta à oitiva (peça 23) .
EXAME TÉCNICO 
8.	Conforme mencionado acima, com o óbito do ex-servidor Anfrísio Ribeiro de Brito, ocupante do cargo de Procurador Autárquico, falecido em 26/12/1968, habilitaram-se à pensão Irene Lyra de Brito (sem registro no CPF) , viúva do ex-servidor, Iere de Brito Lira (CPF: XXX.007.654-XX) , habilitada na condição de filha solteira, maior de 21 anos, não ocupante de cargo público permanente, e Roberto Lira de Brito (CPF: XXX.654.584-XX) , habilitado na condição de filho, até 21 anos de idade (peça 8, p. 9) .
9.	O beneficiário Roberto Lira de Brito, nascido em 3/5/1951, foi excluído por haver atingido a maioridade em 3/5/1972, e a beneficiária Iere de Brito Lira foi excluída por haver assumido cargo público permanente de Administrador, no âmbito do Ministério da Saúde, em 16/10/1975, conforme registros constantes da base de dados do Siape.
10.	Com a exclusão dos filhos do ex-servidor, o benefício continuou sendo percebido pela viúva, Irene Lyra de Brito, até seu falecimento em 4/2/1992 (peça 8, p. 8) .
11.	Conforme faz prova o documento constante da peça 8, p. 5, em requerimento datado de 19/7/2000, dirigido ao Chefe de Pessoal da Fundação Nacional de Saúde, a filha do ex-servidor, Iere de Brito Lira, pleiteou a concessão da pensão a que havia renunciado 25 anos antes, quando tomou posse em cargo público permanente. Nesse requerimento, a interessada deixou consignado que renunciaria à aposentadoria que recebia em decorrência do cargo público permanente que ocupara junto àquela mesma instituição.
12. 	Assim, o que se verifica na espécie é que a interessada, tendo se habilitado à pensão quando do óbito do seu pai, em 26/12/1968, renunciou ao benefício, optando por ocupar cargo público permanente, ocasião em que permaneciam como beneficiários da pensão sua mãe e seu irmão. Oito anos após a exclusão de todos os beneficiários, a interessada, que em 30/4/1998 se aposentou do cargo público permanente cuja posse deu causa à sua exclusão do rol de beneficiários, optou por renunciar à aposentadoria e voltar a perceber o benefício pensional, por lhe ser financeiramente mais vantajoso (Portarias publicadas em 12/12/2000) .
13.	Confrontada com o pacífico entendimento desta Corte, consolidado no Acórdão 892/2012-TCU-Plenário, na Súmula TCU 285 e mais recentemente perfilhado pelo Acórdão 2780/2016-TCU-Plenário, não há como prosperar a concessão ora examinada, seja por ela incorrer na vedação expressa do art. 5º, Parágrafo único, da Lei 3.373/1958 (A filha solteira, maior de 21 (vinte e um) anos, só perderá a pensão temporária quando ocupante de cargo público permanente) , seja por restar flagrantemente descaracterizada a dependência econômica da interessada em relação ao ex-servidor, condição inafastável tanto para a concessão quanto para a manutenção do benefício.
14.	Ora, a partir do momento em que passou a ocupar cargo público permanente, e isso ocorreu em 16/10/1975, a interessada perdeu de modo irreversível o direito de habilitar-se ao benefício em comento. E não é apenas isso. Resta evidenciado nos autos que a interessada não dependia economicamente da pensão instituída pelo ex-servidor, prova disso é que por 25 anos, no período entre 1975 e 2000, a interessada proveu seu próprio sustento com os rendimentos advindos do cargo público de Administrador, seja em atividade ou aposentada.
15.	A esse respeito, cumpre reportar que o instituto da pensão tem como finalidade primária a subsistência do dependente. Uma vez encerrada a dependência em relação ao genitor (seja pela constituição de novo lar – casamento –, seja pela posse em cargo público permanente, seja por outra razão que implique no fim do elo de dependência) deve-se dar por extinto o benefício. Nada justifica que se permita à pensionista optar por abandonar um cargo público permanente que lhe garante condições de subsistência própria, ou renunciar à aposentadoria dele decorrente, para viver às expensas do erário. Sob nenhum aspecto seria razoável conferir tal interpretação ao texto da Lei. Tal benesse não encontra alicerce sob qualquer prisma.
16.	A propósito, vale citar que a jurisprudência deste Tribunal se firmou há muitos anos no sentido de que a pensão civil não é herança e, sendo seu custo suportado pelo conjunto da sociedade, devem os pressupostos de sua concessão ser avaliados com rigor. Logo, não pode ser considerada dependência econômica a manutenção do padrão de vida dos beneficiários (Decisão 641/1999-TCU-Plenário) . 
17.	Nesse mesmo sentido, foi proferida a Decisão 233/2000-TCU-1ª Câmara, Ata n. 28, onde em seu voto condutor o Ministro-Relator afirmou que “ainda que se admita que a supressão do benefício de pensão tenha reflexos negativos sobre o atual padrão de vida do interessado, não há como reconhecer que tal benefício seja indispensável à sua subsistência”.
18.	Cabe ainda trazer à colação o que ficou assentado no Acórdão 892/2012-TCU-Plenário, que, respondendo consulta formulada pelo Ministério do Planejamento, Orçamento e Gestão sobre o tema, estabeleceu novos parâmetros de análise, a partir da evolução social, e constatou a necessidade de alteração ou revogação da Súmula TCU 168. Segue transcrição de excerto desse decisum:
“9.1. conhecer da presente consulta, em caráter excepcional, para responder à consulente nos seguintes termos:
9.1.1. Questão nº 1: a filha solteira maior de 21 anos, para fazer jus à pensão da Lei nº 3.373/1958, c/c a Lei nº 6.782/1980, deverá comprovar a dependência econômica em relação ao instituidor da pensão?
Resposta: SIM, lembrando que a dependência econômica constitui requisito cujo atendimento é indispensável tanto para a concessão da pensão quanto para a sua manutenção, ou seja, a eventual perda de tal dependência por parte da pensionista significará a extinção do direito à percepção do benefício em referência.
9.1.2. Questão nº 2: a filha solteira maior de 21 anos poderá acumular os proventos de aposentadoria percebidos sob o Regime Geral de Previdência Social com a pensão deferida com fundamento na Lei nº 3.373, de 1958?
Resposta: NÃO, salvo se os proventos de aposentadoria percebidos sob o Regime Geral de Previdência Social representarem renda incapaz de proporcionar subsistência condigna, situação a ser verificada mediante análise caso a caso, conforme explicação constante dos itens 29 a 39 do voto que fundamenta este acórdão.
9.1.3. Questão nº 3: o simples fato de a filha solteira maior de 21 anos titularizar cargo público ou ser aposentada sob o Regime do Plano de Seguridade Social do Servidor Público enseja, imediatamente, a extinção do direito à percepção do benefício instituído com fulcro no parágrafo único do art. 5º da Lei nº 3.373, de 1958?
Resposta: SIM, cumprindo esclarecer que se incluem ainda entre as razões para a extinção do direito à percepção de tal benefício qualquer outro fato que descaracterize a dependência econômica da beneficiária em relação ao instituidor da pensão, consoante resposta dada à questão nº 1.
9.1.4. Questão nº 4: uma vez constatada a situação da questão anterior, deverá a administração facultar à beneficiária de pensão a possibilidade de, a qualquer tempo, optar pela situação mais vantajosa, consoante disposto na Súmula nº 168, do Tribunal de Contas da União?
Resposta: NÃO, posto que inexiste amparo legal para que a administração faculte à beneficiária a opção cogitada, cabendo reiterar que, conforme a resposta dada à questão anterior, qualquer uma das situações ali aventadas, ou algum outro fato que descaracterize a dependência econômica da pensionista em relação ao instituidor da pensão, enseja a extinção irreversível do direito à percepção do sobredito benefício. (grifo nosso) 
9.1.5. Questão nº 5: o fator impeditivo para a percepção do benefício previsto no parágrafo único do art. 5º da Lei nº 3.373, de 1958, qual seja, “ocupante de cargo público permanente” estará caracterizado se a filha solteira maior de 21 anos for nomeada para cargo em comissão, tiver sido contratada com supedâneo na Lei nº 8.745, de 1993, ou for empregada de empresa pública ou sociedade de economia mista, e, por conseguinte, deverá ser suspensa a pensão?
Resposta: SIM, mas não em razão de as ocupações mencionadas se equipararem a cargo público permanente, e sim por causa da percepção de renda própria, desde que o ganho auferido, não só pelo exercício das ocupações aí indicadas, como também de algum outro trabalho regularmente remunerado, resultar em rendimento capaz de proporcionar subsistência condigna, conforme verificação a ser procedida caso a caso (v. itens 29 a 39 do voto precedente) , porquanto isso descaracterizaria a dependência econômica, requisito que, conforme já dito, deverá ser atendido por parte da filha solteira maior de 21 anos tanto para a concessão da pensão quanto para a sua manutenção.
9.1.6. Questão nº 6: para que seja beneficiária da pensão prevista no parágrafo único do art. 5º da Lei nº 3.373, de 1958, a filha solteira deve ser menor de 21 anos na data do óbito do instituidor da pensão?
Resposta: NÃO.
9.2. enviar cópia deste acórdão, bem como do relatório e voto que o fundamentam, à Comissão de Jurisprudência da Corte de Contas, para que avalie a necessidade de alteração ou revogação da Súmula-TCU nº 168;” (grifo nosso) 
19.	Assim, o Tribunal firmou entendimento de que o direito à percepção da pensão está condicionado à permanência como solteira, à não ocupação de cargo público permanente e à dependência econômica em relação ao instituidor. Restou pacificado que a dependência econômica é requisito indispensável tanto para a concessão quanto para a manutenção desse benefício. A cessação de qualquer um desses requisitos acarreta a extinção do benefício pensional de forma irreversível.
20.	Ademais, em atendimento ao item 9.2 do referido Acórdão 892/2012-TCU-Plenário, a Súmula 168 foi revogada pelo Acórdão 1879/2014-TCU-Plenário, e a Súmula 285 passou a tratar do tema nesta Corte, com base nas premissas jurisprudenciais alicerçadas em deliberações uniformes de seus três colegiados (Acórdão 410/2013, 138 e 747/2014, da 1ª Câmara, 243/2014, da 2ª Câmara, 2.797/2013, 56 e 1.109/2014, do Plenário) .
RESPOSTA À OITIVA
21.	Em sua manifestação em resposta à oitiva (peça 23) , a interessada não apresentou argumentos ou elementos de prova aptos a elidir a irregularidade apontada. Ponderou que reunia as condições para habilitação quando do óbito do ex-servidor. Aduziu que o fato de haver renunciado à aposentadoria teria o condão de afastar a acumulação ilegal. Argumentou que tendo renunciado à aposentadoria, teria ficado, “em tese”, dependente da pensão. Por fim, arguiu que somente 15 anos após a concessão o Estado apontou a ilegalidade, pugnando pela observância à segurança jurídica.
22.	Conforme se discorreu nos parágrafos precedentes, o fato de a interessada haver ocupado cargo público permanente deu ensejo à extinção irreversível do direito à percepção do benefício pensional. In casu, a interessada percebia rendimentos que lhe garantiam a subsistência, seja quando em atividade ou aposentada, não havendo, desse modo, dependência econômica em relação ao benefício pensional, condição inarredável para a concessão ou manutenção da pensão. Ademais, não existe amparo legal para que a interessada opte pela pensão, renunciando à sua aposentadoria.
23.	Com relação à segurança jurídica, não se mostra factível convolar em legais atos eivados de vícios, em razão do longo lapso temporal transcorrido entre sua edição e a consequente apreciação por esta Corte, porquanto estas situações geram tão-somente a necessidade de instauração do contraditório, conforme firme jurisprudência do STF acerca da matéria, a exemplo dos Mandados de Segurança - MS 25.116, 25.403, 25.343, 27.296, entre outros, o que foi devidamente realizado nestes autos.
24.	Ademais, não se pode perder de vista que este Tribunal, justamente em atenção ao princípio da segurança jurídica, dispensa a devolução dos valores indevidamente recebidos de boa-fé, o que demonstra que a alegada mora de mais de 15 anos para que este Tribunal apreciasse seu ato, na verdade, acabou lhe favorecendo com a percepção indevida do benefício ao longo de todos esses anos. 
CONCLUSÃO 
25.	Por tudo que foi apresentado, o ato de concessão constante deste processo deve ser considerado ilegal, haja vista que a beneficiária da pensão, ao ocupar cargo público permanente, incorreu na vedação expressa do art. 5º, Parágrafo Único, da Lei 3.373/1958. 
PROPOSTA DE ENCAMINHAMENTO 
26.	Ante o exposto, e de conformidade com o preceituado nos artigos 71, III, da Constituição Federal de 1988; 1º, V, e 39, II, da Lei 8.443/1992; 1º, VIII, 259, II, e 260, § 1º, do Regimento Interno/TCU, propõe-se:
	26.1.	considerar ilegal, negando-lhe registro, o ato de concessão da pensão civil instituída pelo ex-servidor Anfrísio Ribeiro de Brito (sem registro no CPF) , falecido em 26/12/1968, em favor da beneficiária Iere de Brito Lira (CPF: XXX.007.654-XX) , habilitada na condição de filha solteira, maior de 21 anos, não ocupante de cargo público permanente, com amparo na Lei 3.373/1958;
	26.2 dispensar o ressarcimento das quantias indevidamente recebidas, presumida a boa-fé, consoante o disposto no Enunciado 106 da Súmula de Jurisprudência do TCU; 
             26.3	 determinar ao Núcleo Estadual do Ministério da Saúde no Estado da Paraíba que: 
a) abstenha-se de realizar pagamentos decorrentes do ato de pensão considerado ilegal, no prazo de 15  (quinze) dias, contado a partir da ciência dessa deliberação, sujeitando-se a autoridade administrativa omissa à responsabilidade solidária, nos termos do art. 262, caput, do Regimento Interno do TCU; 
b) comunique à beneficiária Iere de Brito Lira (CPF: XXX.007.654-XX) acerca do teor deste Acórdão, alertando-a de que o efeito suspensivo proveniente da interposição de eventuais recursos, junto ao TCU, não a eximirá da devolução dos valores percebidos indevidamente após a respectiva notificação, caso os recursos não sejam providos;
c) encaminhe a esta Secretaria de Fiscalização de Pessoal-SEFIP o comprovante de que a interessada tomou ciência do inteiro teor desta deliberação.
3.	O Ministério Público junto ao TCU, em seu parecer, assim se pronunciou:
	Versam os autos sobre o ato de pensão civil deixada por Anfrisio Ribeiro de Brito, ex-servidor vinculado ao Núcleo Estadual do Ministério da Saúde no Estado da Paraíba, falecido em 26/12/1968, em favor de Iere de Brito Lira, na condição de filha maior solteira, com base na Lei n.º 3.373/1958, a contar de 20/07/2000 (peça n.º 13) .
2.	Dado que o formulário de peça n.º 13 deu entrada no Tribunal em 28/07/2008, há mais de cinco anos, o Relator do processo à época, nobre Ministro Aroldo Cedraz, determinou que fosse realizada a oitiva da interessada para se defender no processo, o que foi providenciado pela Unidade Técnica (peças n.ºs 18/22) . A pensionista apresentou os esclarecimentos anexados à peça n.º 23.
3.	Por intermédio dos pareceres uniformes constantes de peças n.ºs 27 e 28, a Sefip opina pela ilegalidade e negativa de registro da concessão em exame.
4.	O ex-servidor Anfrísio Ribeiro de Brito faleceu em 26/12/1968. Pelo documento constante de fl. 10 da peça n.º 8, habilitaram-se ao benefício a viúva, Irene Lyra de Brito, e os filhos, Roberto Lira de Brito e Iere Lira de Brito. A beneficiária Irene Lyra de Brito faleceu e o filho Roberto Lira de Brito atingiu os 21 anos, sendo excluído de pagamento.
5.	De acordo com informações prestadas pela própria beneficiária Iere Lira de Brito e pela documentação enviada pelo órgão de pessoal, a interessada passou a exercer cargo público permanente a partir de 12/01/1971, tendo deixado de figurar como pensionista do genitor a partir da posse no cargo federal (fls. 5 e 16 da peça n.º 8) .
6.	Após obter a aposentadoria estatutária federal pelos cofres do Ministério da Saúde, a inativa veio solicitar a renúncia dos proventos de sua inativação, a fim de passar a receber a pensão civil deixada pelo pai, com fundamento na Decisão TCU n.º 60/97 – 1.ª Câmara, o que foi deferido pelo setor de pessoal, com efeitos a contar de 12/12/2000.
7.	Como bem defendeu a Sefip no parecer de peça n.º 27, a interessada não faz jus à percepção da pensão civil do artigo 5.º da Lei n.º 3.373/1958. O parágrafo único do artigo 5.º do referido normativo é cristalino ao estipular que:
“Parágrafo único. A filha solteira, maior de 21 (vinte e um) anos, só perderá a pensão temporária quando ocupante de cargo público permanente”.
8.	Além disso, não procede a afirmação da interessada de que a Decisão n.º 60/1997, exarada pela 1.ª Câmara da Corte de Contas, ampararia o direito da ex-servidora aposentada em cargo estatutário federal, de abrir mão dos proventos de aposentadoria estatutária para voltar a perceber o benefício pensional da Lei n.º 3.373/1958.
9.	Conforme esclareceu o voto prolatado pelo saudoso Ministro Paulo Affonso Martins de Oliveira na deliberação citada, o entendimento por ele defendido de que o servidor aposentado deixaria de ser titular de cargo público a partir da inativação, foi superado por acórdão em sentido contrário, prolatado pelo Supremo Tribunal Federal, nos autos do RE 163.204/SP, cuja ementa transcrevemos:
“EMENTA: CONSTITUCIONAL. ADMINISTRATIVO. SERVIDOR PÚBLICO. PROVENTOS E VENCIMENTOS: ACUMULAÇÃO. C.F., art. 37, XVI, XVII. I. - A acumulação de proventos e vencimentos somente e permitida quando se tratar de cargos, funções ou empregos acumuláveis na atividade, na forma permitida pela Constituição. C.F., art. 37, XVI, XVII; art. 95, parágrafo único, 
I. Na vigência da Constituição de 1946, art. 185, que continha norma igual a que está inscrita no art. 37, XVI, CF/88, a jurisprudência do Supremo Tribunal Federal era no sentido da impossibilidade da acumulação de proventos com vencimentos, salvo se os cargos de que decorrem essas remunerações fossem acumuláveis. 
            II. - Precedentes do STF: RE-81729-SP, ERE-68480, MS-19902, RE-77237-SP, RE-76241-RJ. 
            III. - R.E. conhecido e provido”.
10.	O próprio precedente invocado pela pensionista milita contra o seu direito de se habilitar posteriormente à pensão civil legada pelo seu genitor, visto que a aposentadoria não lhe retira a condição de titular de cargo público permanente.
11.	Porém, o maior impedimento para que ela volte a receber a pensão da Lei n.º 3.373/1958 é a perda da condição de beneficiária, a partir da data em que passou a ocupar cargo público permanente. A interessada voluntariamente abriu mão de permanecer como pensionista da Lei n.º 3.373/1958 para ocupar cargo público permanente e tal condição é irreversível, como estipula o parágrafo único do artigo 5.º da referida lei.
12.	Portanto, entendemos acertada a proposição de legalidade e negativa de registro do ato de peça n.º 13.
13.	Em consequência, a situação da interessada adquire características sui generis: se negado, conforme proposto, o registro da pensão civil ora em análise, perde ela o direito ao seu auferimento e, cumulativamente, fica desprovida dos proventos da inatividade, uma vez que abriu mão desse benefício, para obter a pensão em exame, e a renúncia de aposentadoria tem caráter irreversível e irretratável, conforme precedentes exarados pela Corte de Contas (Acórdãos n.ºs 339/2003 – 2.ª Câmara, Decisões n.ºs 45/1993 e 823/2001 – Plenário) .
14.	No entanto, não nos parece que essa seja mais adequada ao caso concreto, principalmente porque não se vislumbra má fé na atuação da beneficiária. Por isso, defendemos a possibilidade de que a interessada volte a receber os proventos de sua aposentadoria, conquistados no Núcleo Estadual do Ministério da Saúde na Paraíba, cujo ato inclusive já foi considerado legal pela Corte de Contas nos autos do processo TC-Processo 008.340/2003-3 (peça n.º 9) , a contar do requerimento que apresentar no órgão de origem.
15.	       Por todo o exposto, esta representante do Ministério Público coloca-se de acordo com o encaminhamento oferecido pela Sefip às peças n.ºs 27 e 28, pela ilegalidade e negativa de registro da pensão civil deixada por Anfrisio Ribeiro de Brito (CPF n.º XXX.007.654-XX) , em favor de Iere de Brito Lira (CPF n.º XXX.007.654-XX) – peça n.º 13, adicionando que seja orientada a interessada no sentido de que poderá voltar a receber os proventos decorrentes da aposentadoria por ela obtida no Núcleo Estadual do Ministério da Saúde na Paraíba, no cargo de administradora, com efeitos financeiros a contar de seu requerimento no órgão de pessoal.
É o relatório.

não há.

Procuradora-Geral Cristina Machado da Costa e Silva.

PESSOAL. PENSÃO CIVIL. FILHA MAIOR OCUPANTE DE CARGO PÚBLICO. PERDA DA CONDIÇÃO DE BENEFICIÁRIA. RENÚNCIA À APOSENTADORIA. NOVO PEDIDO DE HABILITAÇÃO. IMPOSSIBILIDADE DE OPÇÃO POR SITUAÇÃO MAIS VANTAJOSA. PERDA DO DIREITO À PENSÃO EM CARÁTER IRREVERSÍVEL. ILEGALIDADE. DETERMINAÇÃO.

PENSÃO CIVIL (PCIV)

Secretaria de Fiscalização de Pessoal (SEFIP).

Tratam os autos de ato de concessão de pensão civil instituída por Anfrísio Ribeiro de Brito, falecido em dezembro de 1968, tendo como beneficiária Iere de Brito Lira, na condição de filha maior solteira, submetido à apreciação deste Tribunal de Contas da União, na forma do art. 71, inciso III, da Constituição Federal.
2.	A pensão em exame foi deferida com fundamento na Lei nº 3.373/1958, com vigência a partir de 20/07/2000 (peça 13) .
3.	A documentação presente nos autos informa que Iere de Brito Lira já foi, em momento anterior, beneficiária da pensão, tendo abdicado do benefício a partir de 12/01/1971, em razão de posse em cargo público permanente (peça 8, fls. 5 e 16) .
4.	A pretensão atual de ter reconhecido o direito ao recebimento da pensão, após renúncia aos proventos de sua aposentadoria, infelizmente, não encontra amparo na remansosa jurisprudência desta Corte.
5.	A posse em cargo público permanente é razão eficiente e definitiva para perda da condição de beneficiária, sendo exatamente o que ocorreu no caso concreto.
6.	 Ressalto que o tema já foi enfrentado amplamente neste E. TCU, conforme, por exemplo, podemos extrair do Acórdão 447/2017-TCU-Primeira Câmara:
7.A questão relativa à pensão da filha solteira, maior de 21 (vinte e um) anos, instituída pela Lei nº 3.373/1958, foi amplamente debatida por esta Corte de Contas, encontrando-se os principais pontos da jurisprudência sobre a matéria sumariados em resposta dada em processo de consulta formulada pela Secretaria de Gestão Pública do Ministério do Planejamento, Orçamento e Gestão, consubstanciada no Acórdão 892/2012-TCU-Plenário [...]
8. Mais recentemente, o Plenário desta Corte, analisando Relatório de Auditoria realizada nos órgãos da Administração Pública Federal Direta, com o objetivo de apurar a existência de pagamentos indevidos de pensão a filhas maiores solteiras, em desacordo com o artigo 5º, parágrafo único, da Lei nº 3.373/1958, a Súmula 285 do TCU e o Acórdão 892/2012-TCU-Plenário, reiterou o seu entendimento acerca da matéria, fixando, por meio do Acórdão nº 2.780/2016, as seguintes premissas:
“Nos termos da jurisprudência da Corte, os citados dispositivos legais apresentam, como núcleo essencial, ou ratio legis, para a percepção da pensão, a absoluta necessidade de comprovação da dependência econômica da beneficiária em relação ao instituidor da pensão, no momento da concessão, ou a sua dependência econômica em relação ao benefício instituído, para a continuidade do pagamento da pensão especial.
Assim, para fazer jus à pensão especial, não basta à filha solteira, maior de 21 anos, apenas enquadrar-se na condição de solteira e não estar investida em cargo público permanente. Uma vez obtida a pensão, nos termos da lei, outras hipóteses podem descaracterizar a dependência econômica da beneficiária em relação ao instituidor ou à pensão especial, devidamente contempladas pela exegese das normas administrativas pelo Tribunal de Contas da União.
[...]
Ainda no âmbito da jurisprudência do TCU, salienta-se o caráter irretratável da causa extintiva da pensão temporária concedida à filha solteira, maior de 21 anos. Uma vez ocorrida a resolução da pensão especial, qualquer fato superveniente que venha a restabelecer as condições de dependência econômica da filha maior solteira em relação ao benefício previdenciário não tem o condão de restaurar a pensão temporária, já inteiramente extinta e sem possibilidade de renascimento. A realização da condição determina o resultado ex lege. (...) 
7.	Sendo assim, a proposta da Sefip, corroborada pelo MP/TCU, pela ilegalidade do ato e consequente recusa de registro está bem amparada.
8.	No entanto, as peculiaridades do caso em exame me levam a aprofundar no tema buscando uma solução que leve em consideração princípios da segurança jurídica, boa-fé e proteção da confiança do administrado.
9.	Ressalto que esta Corte de Contas tem produzido, com sensibilidade e critério, decisões consistentes que levam em consideração as características especiais inerentes ao caso concreto, valorizando o fim maior perseguido pela norma.
10.	No presente caso, com as vênias de estilo, propugno por solução diferente da alvitrada pela Sefip e pelo MP/TCU.
11. 	A concessão do benefício foi feita pelo órgão (peça 8, fls. 48 e 49) com todas as características de legalidade, estendendo-se o usufruto da pensão por quase duas décadas. A beneficiária conta, atualmente, com 73 anos de idade.
12.	Verifico que o julgamento pela ilegalidade do ato resultaria na supressão completa dos meios de subsistência da beneficiária, circunstância que, certamente, iria de encontro à preservação da dignidade humana.
13.	Nesse sentir, trago à colação trechos do Acórdão 38/2016 – Plenário, proferido pelo eminente Ministro-Relator Bruno Dantas:
17. Ainda sobre o tema, convém esclarecer que o posicionamento cristalizado nesta Corte de Contas, mediante o Acórdão 868/2010-TCU-Plenário, é no sentido de que a análise quanto à aplicabilidade do preceito da segurança jurídica deve ser feita observando-se as peculiaridades de cada caso. Nesses termos, imperioso se faz registrar as balizas propostas no voto condutor do Acórdão 3245/2010-TCU-Plenário, ocasião em que o eminente relator, Ministro Walton Alencar Rodrigues, consignou que:
“Admite-se, em casos especialíssimos, em que a ilegalidade e a negativa de registro do ato de concessão impliquem a total supressão de meios de subsistência do beneficiário, a excepcional aplicação das teses da segurança jurídica e da proteção da confiança do administrado, situações vistas caso a caso.”
18. Em estudo do aludido entendimento, verifico que a jurisprudência deste Tribunal assenta-se na premissa de que a aplicação do princípio da segurança jurídica deve cingir-se àquelas hipóteses em que for irreversível a situação fática do interessado ou insuportável o prejuízo a ele causado.
19. Compulsando alguns precedentes, observo que os fatores essenciais ao reconhecimento de situação excepcional estão, em regra, relacionados à impossibilidade de reversão do servidor à atividade para complementar tempo de serviço considerado ilegal, à supressão dos meios de subsistência condigna, ao estado de saúde do beneficiário ou à absoluta impossibilidade de preenchimento de algum requisito legal (e.g. Acórdãos 2.417/2009 e 1.381/2014, do Plenário; 269/2014, da 1ª Câmara; 713/2011, 1.051/2013 2.490/2013 e 3.134/2014, da 2ª Câmara) .
20. É dizer, em síntese, que, para chancelar a legalidade de ato que contenha nítida impropriedade e que esteja vigente há longo tempo, deve-se avaliar a situação do interessado, bem como se as consequências da apreciação pela ilegalidade seriam excessivamente gravosas, a ponto de justificar o afastamento excepcional da aplicação estrita do princípio da legalidade. (grifei) 
14.	Ressalto que há inúmeras deliberações coerentes com a proposta por mim apresentada neste processo, das quais me permito listar, Acórdão 5091/2010-TCU-Primeira Câmara, 868/2010-Plenário e 3.245/2010-Plenário, de minha relatoria, 1.933/2011-1ª Câmara, relatado pelo Ministro-Substituto Weder de Oliveira, 269/2014-1ª Câmara, relatado pelo Ministro Benjamin Zymler, 2.866/2011-2ª Câmara e 3.869/2011-2ª Câmara, relatados pelo Ministro Raimundo Carreiro, , bem como os recentes Acórdão 9541/2018-TCU-Segunda Câmara, relatado pela Ministra Ana Arraes, e 10.948/2018-TCU-1ª Câmara, relatado pelo Ministro Benjamin Zymler. 
	Ante o exposto, voto no sentido de que seja aprovado o Acórdão que ora submeto à deliberação deste Colegiado.
	
TCU, Sala das Sessões Ministro Luciano Brandão Alves de Souza, em 23 de abril de 2019.
Ministro JOÃO AUGUSTO RIBEIRO NARDES 
Relator